【裁判字號】    97,訴,1303
【裁判日期】    980227
【裁判案由】    誣告
【裁判全文】
臺灣臺北地方法院刑事判決        97年度訴字第1303號
公  訴  人  臺灣臺北地方法院檢察署檢察官
被      告  丙○○
輔  佐  人  乙○○
上列被告因誣告案件，經檢察官提起公訴（97年度偵緝字第498
號），本院判決如下：
    主      文
丙○○無罪。
    理      由
一、公訴意旨略以：被告丙○○與告訴人蔡輝耀為鄰居，素不相
    睦，其明知告訴人並未於民國96年4月24日上午11時30分許
    ，在臺北市○○區○○路3段74巷13弄3至5號前，以言詞「
    你不知死活，要你好看」等語恐嚇被告，或抓傷被告頸部、
    左手，竟基於意圖使告訴人受刑事處分之犯意，於96年4 月
    25日前往臺北市政府警察局松山分局中崙派出所申告告訴人
    涉有刑法恐嚇等罪嫌，而提起告訴。嗣因上開案件經檢察官
    查證後，於96年6月29日就戊○○被訴案件為不起訴處分後
    ，認為被告涉有誣告罪嫌而提起公訴。
二、按犯罪事實應依證據認定之，無證據不得認定犯罪事實；不
    能證明被告犯罪或其行為不罰者，應諭知無罪之判決，刑事
    訴訟法第154條第2項、第301條第1項分別定有明文。次按事
    實之認定，應憑證據，如未能發現相當證據，或證據不足以
    證明，自不能以推測或擬制之方法，以為裁判之基礎，最高
    法院40年臺上字第86號、76年臺上字第4986號及30 年上字
    第816號分別著有判例意旨可資參照。次按誣告罪之成立以
    意圖他人受刑事處分或懲戒處分，而為虛偽之告訴、告發為
    要件；所謂虛偽係指明知無此事實故意捏造而言，若告訴人
    誤認有此事實或以為有此嫌疑，自不得指為虛偽，即難科以
    本罪；亦即，誣告罪之成立，須其申告內容完全出於憑空捏
    造，若所告尚非全然無因，祇因缺乏積極證明致被誣告人不
    受訴追處罰者，尚難遽以誣告論罪，最高法院分別著有40年
    臺上字第88號判例、83年度臺上字第5140號判決可參。
三、本件公訴人認被告涉有刑法第169條第1項之誣告罪嫌，無非
    係以告訴人蔡輝耀於臺灣臺北地方法院檢察署96年他字第69
    52號案件中指訴：「96年4月24日我當天根本沒有與丙○○
    碰面。當時白天我在上班，約下午6點到家，而當天晚上我
    也沒有碰到她，我都在家裡。警察到現場也沒有碰到我…當
    天警察來按門鈴時我還在洗澡，是我老婆開門，警察當天也
    沒有講什麼，想不到她10天以後告我。」云云；與證人甲○○於96年偵字第10560號案件之證述：「（問：你跟蔡輝耀
     有何關係？）我是他鄰居。（問：96年4月24日晚間11時30
    分許，你有無看到蔡輝耀與丙○○在台北市○○路○段74巷
    13弄3-5號間？）沒有。（問：當天晚上你有無聽見有人爭
    吵及有人罵說「你不知死活，要給你好看」等聲音？）都沒
    有。因為那條巷子很安靜，如果有聲音一定聽得到。我住在
    13巷8號1樓」等語為論據。惟訊諸被告堅詞否認有何誣告犯
    行，辯稱：伊確實有被告訴人蔡輝耀恐嚇及抓傷頸部、左手
    而提出申告，並非誣告等語。
四、經查：
 (一) 被告於96年4月24日上午11時30分許，在臺北市○○區○○
    路3段74巷13弄3至5號前，因見到鄰居蔡輝耀正擅自搬動其
    所有之腳踏車，而與蔡輝耀間發生爭執，於口角衝突中，因
    蔡輝耀以言詞「你不知死活，要你好看」等語恐嚇被告，並
    出手抓傷被告頸部、左手，致被告受有「左肩擦傷5x0.1公
    分、左肘及前臂擦挫傷18x6公分，頸部擦傷三處各約9x0.2
    公分、10x 0.2公分、11x0.2公分」等傷害，乃以電話向松
    山分局報案，經警察局通知臺北市政府警察局松山分局中崙
    派出所巡邏警網丁○○、鍾其江二人前往74巷之巷口與被告
    丙○○會合後，由被告引導至告訴人蔡輝耀住所按門鈴，由
    蔡輝耀之妻開門，過不久蔡輝耀亦出現在門口，嗣經被告當
    場向警員口頭述明遭蔡輝耀恐嚇、傷害經過後，因警員丁○○向被告說明本件之恐嚇與傷害案件，因蔡輝耀非現行犯，
    故無從當場逮捕，但被告若有意申告即應自行前往醫院驗傷
    ，再舉證申告，警察方得依程序辦理等語，乃由被告於當日
    凌晨逕往台北市立聯合醫院仁愛院區驗傷，並持診斷証明書
    於同日凌晨1時42分許迄2時10分止，在臺北市政府警察局松
    山分局中崙派出所製作筆錄等情，均據被告及輔佐人乙○○
    於本院審理中供述明白，並經證人丁○○具結證述屬實，復
    有台北市立聯合醫院仁愛院區96年4月25日凌晨零時許出具
    之驗傷診斷証明書乙紙為證，被告上開供述自堪信為真實。
 (二) 次查，被告於96年4月25日申告當時，即曾向中崙派出所警
    員丁○○請求調取里長辦公室設於案發現場之監視器錄影帶
    以期蒐證，作為告訴案件之證據，並即由證人丁○○於同日
    出具「台北市政府警察局松山分局錄影監視系統影音檔案調
    閱申請書」三聯單一紙交付被告，茲因被告誤以為該部分「
    錄影監視系統影音檔案」之調閱，會由警方主動調取，而警
    員光坪之本意卻係誤以為被告會自行前往里長辦公室主動調
    取，致該部分之現場「錄影監視系統影音檔案」資料並未及
    時取得，供為被告當時對告訴人恐嚇、傷害案件偵查中之參
    考等情，亦據告訴人提出證人丁○○所交付之「台北市政府
    警察局松山分局錄影監視系統影音檔案調閱申請書」一紙為
    證，並經證人丁○○於本院審理中證述屬實（上開「錄影監
    視系統影音檔案」，經本院審理中調閱結果，因該檔案僅保
    存15日備份，故已無從調閱，業據台北市政府警察局松山分
    局以97年9月8日北市警松分刑字第09732002700號函復本院
    ，參見本院審理卷第50頁，附此敘明）。
 (三) 第查，告訴人蔡輝耀於96年7月30日之告訴狀中指稱：「96
    年4 月24日，告訴人從未與被告丙○○碰面。」云云；繼於
    96年10月16日偵查中又指訴：「96年4月24日我當天根本沒
    有與丙○○碰面。當時白天我在上班，約下午6點到家，而
    當天晚上我也沒有碰到她，我都在家裡」云云。然參諸告訴
    人蔡輝耀前於96年5月2日在臺灣臺北地方法院檢察署96年他
    字第6952號案件中之警訊筆錄，即供稱：「96年4月24日晚
    上11時許，我回家進屋時，發現有一部自行車停在我住處大
    門口，影響我進入，所以我將該部自行車移旁邊一點，之後
    我就進入屋內…。約半小時後警察到我家按門鈴，我當時在
    洗澡，所以我太太出去應門…」等語（參見臺灣臺北地方法
    院檢察署96年偵字第10560號卷第5頁）。是證告訴人於第一
    次之96年5月2日警訊筆錄中，即已供承伊當天是於【晚上約
    11時許回家進屋】，與其嗣後檢察官96年10月16日之訊問中
    供稱：「白天我在上班，約下午6點到家…，我都在家裡」
    等語顯有不同。又告訴人口口聲聲供稱：「96年4月24日從
    未與被告丙○○見面」云云或「當天晚上我也沒有碰到她」
    云云；然參諸證人即警員丁○○、鍾其江二人於96年6月11
    日之證述：「（問：96年4月24日晚上11時半，你們有無到
    台北市○○路○段74巷13弄5號？）有。我們當時是巡邏員
    警，是在11時53分到現場，現場沒有人。丙○○是叫我們到
    74巷14弄等她，所以我們第一次到達的地方是那裡，後來是
    丙○○帶我們到5號那裡。…我們按門鈴，是蔡輝耀的太太
    出來開門，蔡輝耀才出來。我們就問丙○○是否是這個人，
    好秀娟說是，他們就在講腳踏車的問題…。當時丙○○有說
    她被蔡輝耀打（沒有說恐嚇），也有比她脖子有被抓傷。因
    為當時已經沒有現場，所以我們請她直接去驗傷再到派出所
    告」等語（參見96年偵字第10560號卷第29頁）。是證告訴
    人確於96年4月24日晚間，被告引導警察前往其住處時，告
    訴人有在門前見到被告，且曾與被告談論有關腳踏車之問題
    ，並非如告訴人之指訴「當天全未見到被告」或「當晚未見
    到被告」。而告訴人既於晚間11時許回家，何以謊稱「約下
    午6點到家」？告訴人既於晚間於警察在場時有見到被告，
    又何以口口聲聲說「當天完全未見過被告」或「當天晚上也
    沒有碰到被告」？尤以告訴人當天晚間確實於進門前，曾移
    動過被告之腳踏車，在被告於警察到場指訴恐嚇、傷害之當
    下，亦「與被告談論腳踏車的問題」，與被告之辯詞若合符
    節，則何以於告訴狀中指陳，不知為何被告？況被告係於當
    日凌晨即已驗傷提告，尤非如告訴人所指「想不到她10天以
    後告我。」，其時間上亦有甚大之出入。是綜合上述，本件
    告訴人係在其遭指訴恐嚇、傷害案件經檢察官為不起訴處分
    確定後，竟即有恃無恐，罔顧事實，甚至忘卻其先前在被訴
    恐嚇、傷害案件中曾為之證言，故意歪曲事實藉以對被告提
    起反訴以為報復，其指訴內容均與事實相悖離，目的在使被
    告因此而受到刑事上之訴追與處罰，其意圖甚為顯然。
 (四) 末查證人甲○○雖於偵查中證稱：伊並未聽見有人爭吵或告
    訴人有恐嚇被告之言詞等語，然經本院於本院審理中數度傳
    喚其到庭均無正當理由而未到庭，是證人甲○○證詞之可信
    度本即有疑；且衡諸證人甲○○僅係住在同巷弄8號之鄰居
    ，依其所在位置，係在案發現場（5 號）對面之住家，與案
    發現場之「5號門前」本即有相當之距離（參見本院審理卷
    第39頁所附照片）；況依筆錄所載，證人甲○○當時並非處
    於室外，而係身在8號住宅之室內，是其縱未聽見或看見事
    件之經過，依其證詞本即僅為消極之證據，尚不能據此反證
    被告與告訴人間當晚之糾紛絕無發生。尤以聽覺之敏銳度本
    即因人而異，且在相對之時空，可能因電視、電話、車行噪
    音或人語喧嘩而有所疏漏，是證人甲○○雖未聽見告訴人對
    被告施以恐嚇之言詞或看見告訴人對被告實施傷害之犯行，
    均不能執此消極之證詞，即作為被告當日之告訴係屬「誣告
    」之積極證據甚明。
 (五)總結上述之證據，本件被告所辯，渠係因腳踏車之停車糾紛
   而與告訴人間發生口角，致遭恐嚇、傷害，始於當晚報警並
   驗傷後提起告訴等語，稽諸其報案之經過應屬可採。而被告
   當日確有受傷之事實，復有診斷証明書可證。又被告若係誣
   告，何有於同日凌晨報案後，即向警員丁○○請求調閱監視
   器錄影帶之必要？而被告於96年4月25日申告後，即因罹患急
   性瀰漫性腦膜炎而至財團法人基督教復臨會臺安醫院、臺北
   醫學大學附設醫院住院治療，迄本院審理中仍在台北市立嘉
   恩老人養護所療養中，是被告言語陳述能力較諸一般人顯然
   較差，故須由輔佐人在庭輔助始能陳述相關事實等情，亦有
   財團法人基督教復臨會臺安醫院、臺北醫學大學附設醫院診
   斷証明書各乙紙及台北市立嘉恩老人養護所住院證明1紙附卷
   可稽。從而被告雖因未能取得監視器錄影檔案為證，又未能
   於前案偵查中具體指訴本案之相關事實與舉證證明，致告訴
   人經檢察官偵查後，認為罪嫌不足而為不起訴處分確定，然
   被告既係確因認為告訴人有恐嚇、傷害之事實而為申告，並
   非明知無此事實而故意捏造，其所告自非全然無因，縱告訴
   人因缺乏積極證明致未受訴追處罰，然尚難遽論以被告涉犯
   誣告罪嫌。其他又查無積極證據足證被告有何公訴人所指犯
   行，揆諸前開說明，不能證明被告犯罪，即應為被告無罪之
   諭知（至於告訴人於告訴狀及檢察官偵查中申告「96年4月24
   日沒有與丙○○碰面」；「下午6點到家，而當天晚上我也沒
   有碰到她，我都在家裡」等不實之指訴，是否有意圖被告受
   刑事處分而涉向該管公務員誣告罪嫌，移請檢察官分案處理
   ，併此指明）。
據上論斷，應依刑事訴訟法第301條第1項，判決如主文。
本案經檢察官李濠松到庭執行職務
中    華    民    國    98    年    2     月    27    日
                  臺灣臺北地方法院刑事第十二庭
                                審判長法  官   李英豪
                                      法  官   陳慧萍
                                      法  官   楊台清
以上正本證明與原本無異。
如不服本判決應於收受送達後10日內向本院提出上訴書狀，並應
敘述具體理由；其未敘述上訴理由者，應於上訴期間屆滿後20日
內向本院補提理由書（均須按他造當事人之人數附繕本）「切勿
逕送上級法院」。告訴人或被害人如對於本判決不服者，應具備
理由請求檢察官上訴，其上訴期間之計算係以檢察官收受判決正
本之日期為準。
                                      書記官   劉子豪
中    華    民    國    98    年    2     月    27    日


司法院資訊處製作；財團法人民間司法改革基金會備份。
